【裁判字號】    90,台上,3447
【裁判日期】    900607
【裁判案由】    違反毒品危害防制條例
【裁判全文】
最高法院刑事判決                                九十年度台上字第三四四七號
    上  訴  人  甲○○
右上訴人因違反毒品危害防制條例案件，不服台灣高等法院中華民國八十九年十二月
二十六日第二審更審判決（八十九年度重上更(三)字第一三四號，起訴案號：台灣台北
地方法院檢察署八十七年度偵字第一○五三六、一三○七五號），提起上訴，本院判
決如左：
    主  文
原判決撤銷，發回台灣高等法院。
    理  由
本件原判決認定上訴人甲○○意圖營利，基於販賣第一級毒品海洛因之概括犯意。自
民國八十七年五月中旬某日起至同月二十七日止，向綽號「蕭仔」之男子販入海洛因
後，先後三次，於台北縣三重市○○路○段一四五巷一○六號四樓，以新台幣（下同
）三千元至五千元不等代價，販賣海洛因予潘啟榮。其中同月二十七日該次，上訴人
先於同日上午十時許，以四萬元代價，向該綽號「蕭仔」者販入共約重兩錢（約七點
五公克）之海洛因，予以分裝後，於同日下午二時許，將其中三小包（其中一小包淨
重○‧一公克，另二小包共淨重一‧五公克），以五千元之代價，出賣予潘啟榮。又
於同年六月二十六日，潘啟榮配合警方追查海洛因來源，經警方授意撥打上訴人之0
000000000號行動電話，佯稱欲購買五千元海洛因。上訴人乃將意圖販賣，
而於當日向綽號「蕭仔」者所販入海洛因中之一小包（淨重一‧五一公克）粘貼於左
小腿上，依約攜至潘啟榮住處樓下門口前，欲行出售時，為警當場查獲等情。因而撤
銷第一審判決，改判仍論處上訴人連續販賣第一級毒品罪刑，固非無見。
惟查：(一)事實審法院對於案內一切證據，除認為不必要者外，均應詳為調查，以期發
見真實，如有應行調查之證據未依法調查，率予判決，即難謂無應於審判期日調查之
證據未予調查之違法。又販賣第一級毒品海洛因，必其所販賣之物為海洛因，方能成
立。原判決謂上訴人於八十七年五月二十七日，販賣海洛因三小包予潘啟榮，為警查
獲，扣得該三小包海洛因。而卷附之贓證物品清單亦記載前揭海洛因已交由法務部調
查局鑑定（見偵字第一○五三六號卷第三三頁），然並無其鑑定報告書附卷。則前開
被查扣之三小包是否確屬海洛因，尚非無疑。乃原審未調取有關鑑定報告書徹查明白
，復未詳敘理由，即遽予推斷其為海洛因，難謂無應於審判期日調查之證據而未予調
查及理由不備之違誤。(二)毒品危害防制條例第四條第一項之販賣第一級毒品罪，須行
為人有營利之意思，始足當之。故行為人有無此項營利意思之目的條件，自應於事實
欄內為詳實之記載，然後於理由內說明其憑以認定之證據，方認適法。原判決謂上訴
人於八十七年五月二十七日，先以四萬元代價，向該綽號「蕭仔」者販入共約重兩錢
（約七點五公克）之海洛因（每公克約值五千三百三十三元），予以分裝後，於同日
將其中三小包（其中一小包淨重○‧一公克，另二小包共淨重一‧五公克），以五千
元之代價，出賣予潘啟榮，而就上訴人該次行為，論以販賣第一級毒品罪責。然如依
原判決所載，上訴人係以每公克約值五千三百三十三元之代價販入海洛因，則所出賣
前揭合計淨重一‧六公克之三小包海洛因，其當初販入之成本達八千五百三十三元。
乃上訴人係以五千元之價格出賣予潘啟榮，其販入之成本反較出售價格為高，如何謂
上訴人係基於營利之意思而出賣該海洛因予潘啟榮，是否分裝之海洛因已經摻雜，抑
有其他原因？不無疑義，饒有深入研求之餘地。乃原審未進一步詳加調查究明，即逕
就上訴人之該次行為論以販賣第一級毒品罪，要嫌速斷，且有理由不備之違誤。(三)販
賣第一級毒品罪，不以販入之後復行賣出為要件；祇須以營利為目的，販入或賣出，
有一於此，即屬販賣既遂。依原判決事實欄之記載，上訴人於八十七年六月二十六日
，被警所查獲欲出售予潘啟榮之海洛因，係其「意圖販賣」而於同日向綽號「蕭仔」
者所販入（見原判決第三頁第十至十八行、第四頁第一、二行）。然理由內並未詳予
闡述如何認定上訴人於當日係「意圖販賣」而販入該海洛因之憑據及理由，要屬理由
不備。又上訴人如係於當日「意圖販賣」，而販入該海洛因，如何不能就該次行為論
以販賣既遂，原判決未詳細論述，亦屬理由不備。(四)毒品危害防制條例第十八條第一
項所規定查獲之毒品，均沒收銷燬之，乃刑法第三十八條第一項第一款之特別規定。
此所稱「查獲」之毒品，係指有罪判決書於事實欄內，已經認定為被告有罪事實之毒
品，即足當之，不以經當場搜索扣押者為必要，倘未能證明業已滅失，即應依上揭特
別規定，諭知沒收銷燬。原判決事實欄謂上訴人於八十七年六月二十六日，以二萬二
千元向綽號「蕭仔」者販入海洛因，予以分裝後，將其中海洛因一小包欲售與潘啟榮
時，為警查扣該小包海洛因。如果無訛，則似尚有部分海洛因未被查扣，該部分海洛
因何以未併予宣告沒收銷燬﹖原判決未詳實說明，難謂無理由不備之違誤。(五)毒品危
害防制條例第十九條第一項有關沒收之規定，係刑法第三十八條第一項第二款、第三
項之特別規定，採義務沒收主義，故供犯該項所列之罪所用之物，如屬於犯人所有，
即應沒收，並不以專供犯罪之用為限。又因犯該項所列之罪所得之金錢，均應宣告沒
收，不以當場搜獲扣押者為限；且如全部或一部不能沒收，以其財產抵償之。本件原
判決既認定扣案之如原判決附表四編號二所載行動電話一支，係上訴人所有，供其販
賣海洛因所用之物，自應依上開規定宣告沒收，乃原判決以該扣案之行動電話非專供
上訴人販賣海洛因所用之物為由，不予宣告沒收，自有不適用法則之違誤（見原判決
第一○頁第十五、十六行、第十三頁第十六至十八行）。又原判決認定上訴人以三千
元至五千元不等之代價，先後三次出賣海洛因予潘啟榮得逞。但僅就其中八十七年五
月二十七日出售海洛因所得五千元宣告沒收，而其餘二次販賣海洛因所得金錢何以未
依上開規定宣告沒收，原判決未予說明，亦有理由不備之違誤。以上或為上訴意旨所
指摘，或為本院得依職權調查之事項。上訴人上訴意旨指摘原判決不當，非無理由，
應認有發回更審之原因。
據上論結，應依刑事訴訟法第三百九十七條、第四百零一條，判決如主文。
中      華      民      國     九十     年      六      月      七      日
                              最高法院刑事第七庭
                                  審判長法官  吳  雄  銘
                                        法官  池  啟  明
                                        法官  石  木  欽
                                        法官  郭  毓  洲
                                        法官  吳  三  龍
      右正本證明與原本無異
                                              書  記  官
中      華      民      國     九十     年      六      月     十三     日


司法院資訊處製作；財團法人民間司法改革基金會備份。
